臺灣高等法院民事判決 
109年度保險上易字第5號
上  訴  人  A01   

法定代理人  A02 
委託監護人  A03 
訴訟代理人  王文宏律師
被 上訴 人  臺銀人壽保險股份有限公司

法定代理人  周園藝 
訴訟代理人  苑振東 
            林芴逵 
            陳婉瑜 
被 上訴 人  A04

訴訟代理人  林殷廷律師
上列當事人間請求確認保險契約內容變更申請書無效事件，上訴
人對於中華民國108年12月19日臺灣臺北地方法院108年度保險字
第78號第一審判決提起上訴，本院於109年4月29日言詞辯論終結
，判決如下：
    主  文
上訴駁回。　　
第二審訴訟費用由上訴人負擔。　　
    事實及理由
甲、程序方面：
　　按不變更訴訟標的，而補充或更正事實上或法律上之陳述者
    ，非為訴之變更或追加，民事訴訟法第256條定有明文。本
    件上訴聲明原為：確認要保人投保被上訴人臺銀人壽保險股
    份有限公司（下稱臺銀壽公司）保單號碼0000000000號鴻福
    還本終身壽險契約（下稱系爭保險契約）於民國108年6月17
    日變更受益人為被上訴人A04之保險契約變更申請書（下稱
    系爭變更書）無效。嗣於本院審理中，上訴人更正上訴聲明
    為：確認A04對於臺銀壽公司就系爭保險契約之受益權（下
    稱系爭受益權）不存在。此為更正法律上之陳述，應予准許
    。
乙、實體方面：　　　　
一、本件上訴人主張：兩造先父甲○○生前為要保人及被保險人，
    於85年1月18日向臺銀壽公司投保系爭保險契約，約定身故
    保險金為新臺幣（下同）100萬元，於105年1月13日指定伊
    為身故保險金受益人。嗣甲○○於108年6月20日因病死亡，臺
    銀壽公司本應依系爭保險契約給付身故保險金予伊，竟以伊
    非受益人為由而拒絕伊法定代理人調閱保險資料，伊始知悉
    系爭保險契約之受益人業於108年6月17日變更為胞姐A04。
    然變更受益人非甲○○之真意，訴外人即承辦保險業務員吳岱
    融未經甲○○之同意及授權變更印鑑卡，該變更印鑑簽章及變
    更受益人之申請程序尚未完備。縱認甲○○有在系爭變更書簽
    名，惟甲○○於108年5月起即因肝昏迷住進馬偕紀念醫院（下
    稱馬偕醫院），其於108年6月17日簽署系爭變更書時之昏迷
    指數為13至14分，意識及認知能力不足，且系爭保險契約之
    保險金乃甲○○生前規劃為照顧未成年之伊，始指定伊為受益
    人，實無可能變更受益人為已成年之A04。爰依民事訴訟法
    第247條規定，求為確認A04對於臺銀壽公司之系爭受益權不
    存在之判決。
二、被上訴人則以：
　㈠臺銀壽公司部分：吳岱融前往馬偕醫院為甲○○辦理變更受益
    人時，甲○○意識清楚，並於閱讀變更申請書且了解變更受益
    人之意義後，始簽署系爭變更書，足見變更受益人確為甲○○
    之意思，伊經檢核該申請已備齊相關文件，即以受理日108
    年6月18日為變更受益人之生效日等語，資為抗辯。
　㈡A04部分：甲○○生前曾交代伊照顧上訴人，並表示無法信任上
    訴人之母A02，乃欲變更受益人為伊，甲○○雖臥病在床，仍
    意識清楚，而簽署系爭變更書，上訴人稱變更無效，顯不足
    採等語，資為抗辯。
三、原審為上訴人敗訴之判決，上訴人不服，提起上訴，上訴聲
    明更正為：㈠原判決廢棄。㈡確認A04對於臺銀壽公司之系爭
    受益權不存在。被上訴人答辯聲明：上訴駁回。
四、兩造不爭執事項（本院卷第88頁）：
  ㈠甲○○為要保人及被保險人，於85年1月18日簽立人壽保險要保
    書，向臺銀壽公司之前身中央信託局人壽保險處投保系爭保
    險契約，約定身故保險金為100萬元，身故受益人為A04，有
    系爭保險契約可參（原審卷第67至78頁）。
  ㈡甲○○於105年1月13日簽署保險契約內容變更申請書，變更身
    故保險金受益人為上訴人（原審卷第101至106頁)。
  ㈢甲○○於108年5月28日因「肝硬化併肝性腦病變」至馬偕醫院
    急診，並於翌日起住院，於108年6月20日因「肝硬化合併肝
    腎症候群」死亡，有馬偕醫院開立死亡證明書及診斷證明書
    （原審卷第11、13頁）、個人除戶資料（本院卷第71頁）可
    參。
  ㈣甲○○於108年6月15、17、19日均住於馬偕醫院普通病房，每
    日均進行判定昏迷指數共3至4次，均為13分至14分，有馬偕
    醫院108年9月12日馬院醫内字第1080005382號函、108年10
    月25日馬院醫内字第1080006242號函及所附護理記錄可佐（
    原審卷第161至164、209至214頁）。 
五、本件上訴人否認甲○○將系爭保險契約之受益人變更為A04，
    請求確認A04對於臺銀壽公司之系爭受益權不存在，為被上
    訴人所否認，並以前詞置辯。茲就兩造之爭點及本院之判斷
    ，詳述如下：
　㈠甲○○簽立系爭變更書之效力為何？
　　按當事人主張有利於己之事實，就其事實有舉證之責任；又
    私文書經本人簽名、蓋章或按指印者，推定為真正，民事訴
    訟法第277條及第358條定有明文。又事實有常態與變態之分
    ，其主張常態事實者無庸負舉證責任，反之，主張變態事實
    者，則須就其所主張之事實負舉證責任。私文書之內容及簽
    名均為真正，所蓋用之印文亦為真正，係屬常態，倘當事人
    對私文書經本人簽名之事實不爭執，而主張簽名之意思與私
    文書之內容不符，自應就此變態事實負舉證之責任。
  ㈡經查，系爭變更書由甲○○親自簽名（原審卷第83頁），業經
    上訴人委託監護人即甲○○胞姐A03於本院自認（本院卷第85
    頁），並經證人即錠嵂保險經紀人股份有限公司（下稱錠嵂
    公司）業務員吳岱融於原審具結證稱：系爭變更書上甲○○之
    簽名為甲○○本人簽名，簽名旁邊甲○○之印文為甲○○所蓋等語
    明確（原審卷第193頁），依民事訴訟法第358條規定，系爭
    變更書推定為真正。
　㈢上訴人主張：甲○○因病住院已意識不清，其至醫院探視甲○○
    時，只有在108年6月17日看過金頭髮醫生吳岱融一次，是在
    當天以洗腎名義叫甲○○在系爭變更書上簽名云云（本院卷第
    86、184頁），為被上訴人否認，上訴人就此部分主張之變
    態事實應負舉證責任。上訴人雖於原審提出A03所寫聲明書
    為證，然其中關於108年6月17日之內容，係依據上訴人至醫
    院探視後所轉述之內容（原審卷第247頁），並非A03之親身
    見聞。而證人甲○○於本院具結證稱：甲○○投保系爭保險契約
    之事伊本來不知道，是甲○○過世之後，聽到A04與上訴人在
    爭執變更受益人之事，伊才知道，但之前甲○○住院時，A04
    當著伊面問甲○○為何將受益人改為上訴人，A04要求甲○○將
    受益人改回A04，當時甲○○意識不是很清楚，只是雙眼看著A
    04，都沒有回答A04。伊於108年6月19日有去探視甲○○，甲○
    ○有戴氧氣罩，說話不方便，已經是病危，當天大約下午5點
    離開馬偕醫院，沒有看到保險業務員。108年6月間甲○○從加
    護病房插管出來之後說話都不清楚，有時候要問甲○○事情，
    甲○○也沒有辦法回答伊，但是他看到伊的時候，會跟伊點點
    頭。探視甲○○時，他有提到放心不下上訴人等語（本院卷第
    112至114頁）。可知，於108年6月間，甲○○對於來院探視之
    甲○○，雖然說話不方便，仍能點頭示意並且提及有關於上訴
    人之事。再者，甲○○於106年6月15日至19日，是入住馬偕紀
    念醫院普通病房，該院於6月15、17、19日每日均對甲○○進
    行判定昏迷指數共3至4次，均為13分至14分之事實，為兩造
    所不爭執（不爭執事項㈣），參照卷附維基百科全書網頁關
    於「昏迷指數」查詢資料，及昏迷指數說明表（原審卷第17
    5至176、181至182頁）所載，正常人之昏迷指數為滿分15分
    ，最低為3分，總分8分以上，預後及復原情況佳，總分7分
    或以下，病患已呈現昏迷現象，而甲○○之昏迷指數13至14分
    屬於輕度昏迷，即經由醫學專業判斷，甲○○於斯時並無意識
    不清之情形。另因甲○○並未見到保險業務員，自未見聞甲○○
    變更受益人之事，至於甲○○在甲○○或A03面前未回答或提及
    有關變更受益人之事，亦不能反推甲○○於簽立系爭變更書時
    有何意識不清之情形，則甲○○上開證述或A03之聲明書等，
    均無從為有利於上訴人之認定。此外，上訴人並無提出其他
    有關於甲○○在簽署系爭變更書時係經由他人誤導或遭詐欺而
    簽立之證據，則上訴人前開主張，自難採信。
　㈣再查，證人吳岱融於原審具結證稱：系爭變更書是伊負責辦
    理的，是在108年6月15日到馬偕醫院請甲○○本人簽署，因為
    當天是禮拜六，為休息日，而108年6月17日是禮拜一才可以
    辦理，所以書面日期才會填成108年6月17日。108年6月15日
    當天甲○○是生病躺在床上，精神看起來是OK的，甲○○講話的
    聲音沒有那麼清楚，沒有辦法很流暢的說話，在講事情的時
    候，聲音沒有辦法那麼大聲，會比較小聲，伊現場的觀察，
    甲○○絕對了解當天伊去那裡是要做什麼，因為甲○○可能知道
    自己快不行了，他在簽署系爭變更書時，看了超級久的，當
    天伊約晚上6點半到醫院，大概8點半才離開，甲○○真的看了
    這份文件看了很久，他應該是擔心這到底是不是變更受益人
    的文件，在簽名用印前，甲○○花了超久的時間在閱讀變更申
    請書，整個簽署過程歷時約兩小時，系爭變更書手寫的資料
    是伊負責書寫的，相關資訊都是A04提供的，伊有向甲○○說
    明系爭變更書第2頁（即原審卷第82頁）受益人變更之意義
    ，甲○○還問受益人A04下面空白處是否還需要再簽名，伊跟
    甲○○說不用，只需要在原審卷第83頁的簽名欄上簽名。「甲
    ○○」之簽名確實是甲○○本人簽名的，同頁「甲○○」簽名旁邊
    之「甲○○」印文也是甲○○蓋的，印章及身分證是請A04事先
    準備好的，伊有向甲○○說明簽名變更後，保險金受益人完全
    歸A04一人取得，其他人無法取得，伊總共去馬偕醫院兩次
    ，第一次是108年6月15日為了變更受益人而去的，第二次是
    108年6月19日去，因為A04問說受益人通知什麼時候會出來
    ，伊幫A04打去臺銀壽公司詢問，臺銀壽公司人員說因為甲○
    ○的保單遺失不見了，但是在原審卷第81頁補發保單欄是空
    白的沒有打勾，無法辦理變更，所以要補勾選這一欄，伊有
    跟臺銀壽公司說明甲○○的狀況，臺銀壽公司人員說如果是這
    種情況，還需要在變更簽章印鑑卡上用印，所以108年6月19
    日伊又去了馬偕醫院，變更簽章印鑑卡（原審卷第90頁）上
    「甲○○」印文係伊請A04拿印章給伊蓋的，當天甲○○感覺人
    快不行了，伊只跟他點頭致意，沒有跟甲○○說到話，當天伊
    是4點半到醫院，4點45分就離開了，因為保險公司5點半就
    關門了，所以要趕快過去幫他辦理等語明確（原審卷第190
    至195頁），再核對A03之聲明書上，有記載108年6月14日A0
    4將甲○○之身分證正本、印章等請上訴人帶回去，108年6月1
    5日晚上A04忽然請A03拍甲○○身分證正反面傳過去等情事（
    原審卷第247頁），以及A04提出與吳岱融間之LINE對話紀錄
    影本（下稱系爭LINE紀錄，本院卷第127頁），堪信甲○○確
    實於108年6月15日經由吳岱融之解釋後，變更系爭保險契約
    受益人為A04。嗣經臺銀壽公司審核相關文件後，變更受益
    人於108年6月18日生效（原審卷第86頁）。上訴人雖辯稱吳
    岱融自承與A04為國中同學，交情甚篤，證詞偏頗，系爭LIN
    E紀錄亦可作假，且變更簽章印鑑卡上甲○○之印鑑是吳岱融
    未經甲○○之同意或授權所為，變更受益人不生效力云云，並
    提出另行編輯加工之LINE造假訊息紀錄為佐（本院卷第163
    頁）。然上訴人所提出之造假訊息無法證明系爭LINE紀錄為
    假，且A04於本院審理中當庭請未受通知之吳岱融開啟其LIN
    E電腦版，將包含系爭LINE紀錄內容拍攝影片傳到A04手機為
    影片檔，業經本院當庭勘驗影片檔，與系爭LINE紀錄相符，
    有勘驗筆錄在卷可查（本院卷第117頁），足證吳岱融證稱
    甲○○係於108年6月15日簽署系爭變更書，應與事實相符。並
    審酌吳岱融為擔保其證詞內容之真實性已當庭具結，且就二
    次前往馬偕醫院之情節分別詳述，如有甘冒刑事偽證重刑處
    罰而故意偏頗維護A04之利益，又何需陳述簽名日期與書面
    填載日期不符，以及於108年6月19日代蓋印鑑完成變更印鑑
    之情節，此外，上訴人無法提出其他證據證明證人吳岱融故
    意為不實證詞，則其主觀臆測之詞，委無可採。
　㈤復查，系爭保險契約條款第27條第1項、第2項約定：「要保
    人於訂立本契約時或保險事故發生前，得指定或變更受益人
    。前項受益人的變更於要保人檢具申請書及被保險人的同意
    書送達本局壽險處時生效，本局壽險處應即批註於本保險單
    。」（原審卷第74頁）。而要保人甲○○簽署系爭變更書後，
    經由吳岱融於108年6月17日送錠嵂公司後，再於108年6月18
    日轉交臺銀壽公司，有錠嵂公司印章及台銀壽公司收件圓戳
    章可查（原審卷第83頁）及臺銀壽公司保全申請送件明細表
    可參（原審卷第85頁），則依前開約定，受益人的變更於10
    8年6月18日生效。吳岱融雖於108年6月19日始送交變更簽章
    印鑑卡，應屬臺銀壽公司內部作業之補正程序，況且系爭變
    更書上甲○○之印文係由甲○○親自蓋印，已如前述，則系爭保
    險契約將甲○○之印鑑變更為同式印章，自不違反甲○○之真意
    ，應不影響甲○○變更受益人之效力。
六、綜上所述，本件上訴人所舉之證據無從認定系爭變更書之簽
    署有何無效之情形，則上訴人依民事訴訟法第247條規定，
    請求確認A04對臺銀壽公司之系爭受益權不存在，為無理由
    ，不應准許。原審為上訴人敗訴之判決，經核於法並無不合
    。上訴意旨指摘原判決不當，求予廢棄改判，為無理由，應
    予駁回。
七、本件事證已臻明確，兩造其餘之攻擊或防禦方法及證據，經
    本院斟酌後，認為均不足以影響本判決之結果，爰不逐一論
    列，附此敘明。
八、據上論結，本件上訴為無理由，依民事訴訟法第449條第1  
    項、第78條，判決如主文。
中　　華　　民　　國　　109 　年　　5 　　月　　20　　日
                  民事第二庭
                        審判長法  官  陳容正
                              法  官  王怡雯
                              法  官  紀文惠
正本係照原本作成。
不得上訴。
中　　華　　民　　國　　109 　年　　5 　　月　　20　　日
　　　　　　　　　　　　
　　　　　　　　　　　　　　　書記官  李昱蓁